【裁判字號】    92,台上,1532
【裁判日期】    920327
【裁判案由】    違反水土保持法
【裁判全文】
最高法院刑事判決                              九十二年度台上字第一五三二號
    上  訴  人  乙○○
                甲○○
右上訴人等因違反水土保持法案件，不服台灣高等法院中華民國八十八年十一月三十
日第二審判決（八十八年度上訴字第一六七三號，起訴案號：台灣桃園地方法院檢察
署八十五年度偵字第五八一二號），提起上訴，本院判決如左：
    主  文
原判決撤銷，發回台灣高等法院。
    理  由
本件原判決認定上訴人乙○○係經行政院核定公告為山坡地保育區之桃園縣龜山鄉○
○○段社後坑大丘田下小段地號第二四○、二四○之一、第二四０之六土地（下稱大
丘田土地）之分別共有人之一，為水土保持義務人。於民國八十四年九月十五日，委
由富工程顧問有限公司造具水土保持計畫書，欲就前揭屬於山坡地保育區丁種建築
用地之大丘田土地規劃為工業廠房，經送請桃園縣政府農業局及工務局核定准許為建
築法第七條雜項工作物之污物處理及挖填土石方等工程。乙○○明知其所申請大丘田
土地之挖填土石方工程，應依前開經核准之水土保持計畫書，先完成臨時性及永久性
排水措施，即在整地之前先行構築臨時性之截水、排水及沈沙池系統，並逐次向上沿
坡地建造擋土牆（駁坎），以引導地表水排入沈沙池沈澱處理後排出基地範圍外之山
澗或野溪中，以避免基地內土壤之含水量過分飽和而致泥濘及表土細粒料被沖蝕，並
配合擋土牆以收集大量出水狀況，俾利減少地下滲流壓力，降低地下水壓等水土保持
、安全措施，並不得妨害現有道路通行，且施工時應注意棄土清運之環保設施有關水
土保持安全措施。詎乙○○為節省工程費於同年十一月間，與上訴人甲○○及已判罪
確定之林木能、何金塗四人基於共同之犯意，由甲○○僱用林木能、何金塗二人，再
由何金塗分別以一部挖土機每日新台幣（下同）九千元及每碎石一立方公尺代價六十
元，提供其所有之二部挖土機及一部碎石機，林木能則以每日三千元之工資偕何金塗
（公訴人誤載為甲○○）分別駕駛挖土機及碎石機，從事挖掘及碎石之工作（林木能
、何金塗均經判決確定），乙○○則允諾甲○○以挖掘之廢土及石礫碎裂而成之小石
塊（下稱級配料）得自行運送至甲○○位於台北市○○街某處工地使用以作為對價，
在前述大丘田土地第二四○、第二四○之一及第二四○之六地號之土地，向北挖掘開
闢便道如原判決附圖所示之便道（詳細面積詳如複丈成果圖所示），並在第二四○號
、第二四○之一號、第二四○之六號土地挖掘、堆土（詳細面積詳如複丈成果圖所示
）及在第二四○號、第二四○之六號土地為碎石堆（詳細面積詳如複丈成果圖所示）
，均未依其所擬就之水土保持計畫書為整地、開挖或回填、夯實及設置排水設施，致
任令所挖掘之山坡地，於晴日塵土飛揚、遇雨沖刷土石、黃泥水流沿坡地大貨車輪胎
經過造成長條凹陷地段大量流下並四處宣洩，又緊鄰前述大丘田土地第二四○號鬆軟
黃土坡地南側民房（門牌號碼：桃園縣龜山鄉兔坑村大丘田十二鄰二十四號），顯有
因土堆崩塌，致生水土流失之危險，並危及民房及下方公路往來車輛之安全，嗣於八
十五年二月十六日由台灣桃園地方法院檢察署檢察官偕同桃園縣政府農業局至大丘田
土地現場當場查獲何金塗，並扣得何金塗所有之挖土機二部及碎石機一部等情。因而
維持第一審論處上訴人等共同未依核定計劃實施水土保持之處理與維護，致生水土流
失罪刑之判決（甲○○累犯），駁回上訴人在第二審之上訴。固非無見。
惟查：(一)、水土保持法係於八十三年五月二十七日公布施行 (同年十月二十一日修正
公布部分條文），其第三條第三款所定之山坡地，係指國有林事業區、試驗用林地、
保安林地、及經省（市）主管機關參照自然形勢、行政區域或保育、利用之需要，就
合於同條款第一、二目情形之一者劃定範圍，報請行政院核定公告之公、私有土地。
此與六十五年四月二十九日公布施行 (嗣於七十五年一月十日、八十七年一月七日先
後修正公布) 之山坡地保育利用條例第三條所定之山坡地，範圍不盡相同，且水土保
持法又屬山坡地保育利用條例之特別法（水土保持法第一條第二項參照）。故前依山
坡地保育利用條例第三條規定核定公告之山坡地，於水土保持法公布施行後，仍應依
水土保持法第三條第三款規定，由省（市）主管機關報請行政院核定公告，始屬水土
保持法所指之山坡地，而有水土保持法之適用。原判決理由謂上訴人所為，係違反水
土保持法關於第八條第二至五款之規定而犯同法第三十三條第三項前段、第一項第二
款之罪，係以「桃園縣龜山鄉○○○段全部均屬山坡地之範圍，有台灣省山坡地範圍
地段明細表一份在卷可按」為依據，原判決未說明該土地究竟有無經省（市）主管機
關依水土保持法之規定，報請行政院核定公告為山坡地，所憑以認定之證據及理由，
自不足為判斷其適用法律正當與否之依據。(二)、證據雖已調查而其內容尚未明瞭者，
即與未經調查無異，如遽行判決，仍屬應於審判期日調查之證據而未予調查。本件上
訴人乙○○委由富工程顧問有限公司造具水土保持計畫書，申請桃園縣政府核發雜
項執照，並委由協勵營造廠承包，與甲○○向土木技師黃許福拿取雜項執照、平面圖
影本，並於八十四年十二月二十七日左右偕同協勵營造廠負責人邱創仁到場，向甲○
○表示以後有事要找邱創仁，上訴人乙○○請求傳訊證人邱創仁證明乙○○並無與甲
○○等有違反水土保持法部分犯意之聯絡，原審就該部分未為調查，自有調查未盡之
違法。又證人連進春、陳玉樹於原審證述現場查獲大量碎石，碎石有自現場挖的亦有
自他處移來（見原判決第六頁第二行），然原判決認定乙○○運送廢土之費用與甲○
○取得廢土及級配相互抵銷，果甲○○利用乙○○之土地進行碎石加工牟利，乙○○
焉能同意？此有利乙○○之證據，原審未進一步闡析，竟以此為乙○○有犯意聯絡之
證據，亦難謂無判決理由矛盾之可議。以上或為上訴意旨所指摘，或為本院得依職權
調查之事項，應認原判決有撤銷發回更審之原因。
據上論結，應依刑事訴訟法第三百九十七條、第四百零一條，判決如主文。
中      華      民      國    九十二    年      三      月    二十七    日
                              最高法院刑事第九庭
                                  審判長法官  陳  炳  煌
                                        法官  陳  正  庸
                                        法官  韓  金  秀
                                        法官  吳  信  銘
                                        法官  徐  文  亮
      右正本證明與原本無異
                                              書  記  官
中      華      民      國    九十二    年      四      月      八      日


司法院資訊處製作；財團法人民間司法改革基金會備份。
